臺灣高等法院刑事判決　　　　　　　　94年度上易字第1147號
上　訴　人　甲○○
即　被　告
選任辯護人　周佳弘律師
上列上訴人因傷害案件，不服臺灣基隆地方法院94年度易字第16
7號，中華民國94年6月13日第一審判決（起訴案號：臺灣基隆地
方法院檢察署93年度偵字第3312號），提起上訴，本院判決如下
：
    主  文
上訴駁回。
    事  實
一、甲○○與游建廷（經臺灣基隆地方法院判處拘役二十日）係
    朋友，許志仁與李玉蘭（以上二人分經臺灣基隆地方法院判
    處拘役三十日）係夫妻，許志仁夫婦在台北縣萬里鄉○○村
    ○○路162號之17經營海王星遊艇公司（下稱海王星公司）
    ，甲○○因往野柳遊玩結識在海王星公司任職之黃瑞松（經
    臺灣基隆地方法院判處拘役二十日），黃瑞松有意追求甲○
    ○，嗣因李玉蘭不讓甲○○找黃瑞松，而甲○○於民國（下
    同）93年7月28日凌晨零時許，偕同游建廷往海王星公司找
    黃瑞松，許志仁、李玉蘭見狀，以黃瑞松值班為由，拒絕甲
    ○○與黃瑞松見面，甲○○執意要黃瑞松出面，雙方僵持不
    下，甲○○與李玉蘭遂各自基於傷害犯意，徒手相互拉扯、
    毆擊，致李玉蘭受有右臉部瘀紫、右臉部擦傷、前頭部擦傷
    、左上肢瘀紫、右膝部擦傷、左上肢擦傷之普通傷害。
二、案經李玉蘭訴由台北縣政府警察局金山分局報請臺灣基隆地
    方法院檢察署檢察官偵查起訴。
    理  由
一、上訴人即被告甲○○坦承於前揭時地與游建廷前往海王星公
    司找黃瑞松出面，惟否認傷害犯行，辯稱略以：「前往野柳
    遊玩認識黃瑞松，黃瑞松追求我，李玉蘭就打電話給我，要
    我及我女兒不准到野柳玩，所以才請游建廷陪我去，當天一
    直坐在車上，李玉蘭衝過來敲打游建廷的車子，才開一下車
    門，李玉蘭就一手抓住我的頭髮，一手抓住我的胸部，把我
    拉下車，後來游建廷就過來推開李玉蘭把李玉蘭推倒，許志
    仁見狀就上前推開游建廷，游建廷與許志仁就互相拉扯，李
    玉蘭起來後就繼續打我，這時黃瑞松才出來，打我一耳光，
    我就拉住黃瑞松的衣服，黃瑞松才鬆手，李玉蘭則趁機報警
    ，黃瑞松看到有警車來，便跑進店內，是李玉蘭出手將我毆
    傷，未出手反擊或有任何傷害李玉蘭之行為」云云。辯護意
    旨則略稱：「李玉蘭就遭被告毆傷經過三次陳述不相同，證
    人許志仁證詞不實，被告與游建廷並無強行進入李玉蘭店中
    情事，李玉蘭之傷勢係跌倒所造成，並非被告所造成，被告
    係正當防衛」等語。
二、然查：
(一)、本件認定事實所引用之本件卷內所有卷證資料（包含人證與
    文書證據、物證等證據），並無證據證明係公務員違背法定
    程序所取得，又本件被告以外之人於審判外之陳述，亦無刑
    事訴訟法第159條之1至之3所規定之不得作為證據之情形，
    且卷內之文書證據，亦無刑事訴訟法第159條之4之顯有不可
    信之情況與不得作為證據之情形，則依刑事訴訟法第159條
    至159條之5之規定，本件認定事實所引用之本件卷證所有證
    據（包含人證與文書證據、物證等證據），均認為有證據能
    力，合先敘明。
(二)、被告甲○○於右揭時地，因不滿告訴人李玉蘭阻擋其進入海
    王星公司內尋找職員黃瑞松而與李玉蘭發生拉扯、毆擊，致
    李玉蘭受有如事實欄所載傷勢，迭據李玉蘭於警詢偵查及原
    審、本院證述在卷，核與證人即李玉蘭之夫許志仁於警詢所
    稱：「我老婆（李玉蘭）是海王星經理及玉山海鮮小吃負責
    人，當時正值下班時間，有一位先生（指游建廷）突然來我
    老婆公司找員工，因此員工正值夜班，故不准員工離開工作
    崗位，並請這位男子有事明日下班後再談，在與這位男子交
    談中，未經許可此男子及女子（指被告）強行要進入公司，
    我老婆進行阻止，此女子及男子毆打我老婆，看此情形我立
    刻上前阻止，此刻男子便出手打我」等語（第3312號偵卷第
    16 反面），於原審證稱：「我和李玉蘭同時見到游建廷進
    來店內要找黃瑞松，我和李玉蘭就到店門口看是何人來找，
    在店門口甲○○一直要進店裡，李玉蘭在門口擋住她，甲○
    ○就出手打李玉蘭並拉扯她，後來我看到游建廷對李玉蘭有
    肢體動作，我才過去」、「是甲○○先動手，李玉蘭阻擋不
    讓甲○○進入店內，甲○○就出手捶李玉蘭胸口，之後雙方
    就拉扯」等情相符（原審卷第28頁），復有告訴人李玉蘭所
    提出之行政院衛生署基隆醫院診斷證明書一紙在卷可稽（第
    3312號偵卷第32至32-1頁），且李玉蘭係於案發當日凌晨四
    時許，即前往行政院衛生署基隆醫院診治，所受傷勢遍及臉
    部、頭部、左上肢、右膝部一帶，顯非自傷，是李玉蘭之指
    訴堪信為真實。
(三)、按「告訴人、證人之陳述有部分前後不符，或相互間有所歧
    異時，究竟何者為可採，法院仍得本其自由心證予以斟酌，
    非謂一有不符或矛盾，即應認其全部均為不可採信；尤其關
    於行為動機、手段及結果等之細節方面，告訴人之指陳，難
    免故予誇大，證人之證言，有時亦有予渲染之可能；然其基
    本事實之陳述，若果與真實性無礙時，則仍非不得予以採信
    （74年台上字第1599號判例），雖告訴人李玉蘭、證人許志
    仁所陳述之細節稍有出入，然其所述被告確有與李玉蘭拉扯
    、毆打之基本事實悉屬一致，且本件係因李玉蘭為阻擋被告
    及游建廷進入海王星公司內尋找黃瑞松之極細微鎖事而偶發
    傷害事件，事出突然傷害過程短暫，李玉蘭、許志仁又有抵
    擋互毆情事，實難期待李玉蘭及許志仁能仔細觀察被告傷害
    毆打細節，況記憶與觀察力及陳述能力因人而異，是尚難以
    李玉蘭及許志仁所陳述細節稍有出入，遽認李玉蘭及許志仁
    之陳述有瑕疵，而將李玉蘭、許志仁之全部陳述悉予摒除，
    而認告訴人李玉蘭之指訴不足採信。
(四)、被告雖辯稱：「始終坐在車內，係遭李玉蘭拖行下車，任由
    李玉蘭毆擊，並未出手反擊」云云，然被告係於凌晨零時許
    偕同游建廷前往海王星公司尋找海王星公司職員黃瑞松商談
    ，既選擇凌晨時分，且偕同男性友人前往，顯盤算欲尋得黃
    瑞松，衡情應無僅由游建廷前往海王星公司尋找黃瑞松，而
    獨坐在距海王星公司外十餘公尺之停車場車內等候之理，況
    如李玉蘭及游建廷所稱李玉蘭阻擋游建廷進入海王星公司尋
    找黃瑞松，則李玉蘭何須至距海王星公司外十餘公尺之車上
    強拉被告下車，且黃瑞松僅係李玉蘭之職員，李玉蘭何須為
    黃瑞松毆打被告，反而係以被告夥同游建廷強要進入海王星
    公司內尋找黃瑞松而為李玉蘭所擋，雙方僵持不下，被告與
    李玉蘭乃相互拉扯毆打對方較符常情，因之本案傷害現場應
    係在海王星公司門口附近，而非距海王星公司十餘公尺之汽
    車停車場附近，是被告所辯遭李玉蘭由車內拖行下車云云，
    尚非可採。
(五)、證人即現場處理員警蔡錦添於原審證稱：「甲○○當時講話
    很大聲」等語，證人即現場處理員警高燮聘於原審證稱：「
    （到場時，在場之人是否有互罵？）彼此互罵，但是個人講
    個人的」、「（當時甲○○是否有醉意？）不清楚，因為當
    時她講話很大聲，我懷疑她有喝酒，要對她做酒測，但她不
    願意」、「我有聽到他們互罵」等語（原審卷第25至26頁）
    ，依據證人蔡錦添、高燮聘所陳，被告於案發互毆畢，員警
    前往現場處理時，仍講話大聲彼此互罵，顯然仍情緒激動，
    足見被告於激動下應有與李玉蘭拉扯互毆之情事，且觀諸李
    玉蘭所受傷勢，係周身均受傷，倘李玉蘭係遭游建廷推倒於
    地受傷，衡情傷勢應在身體一側，而非身體兩側、頭部、臉
    部均有傷害。
(六)、而游建廷於偵查稱：「甲○○叫我與她一起到野柳找黃瑞松
    ，李玉蘭不讓甲○○找黃瑞松，李玉蘭跟甲○○說，我已經
    警告妳不要來野柳，妳來一次我就打一次，後來甲○○和李
    玉蘭發生扭（打），我把他們拉開」等語（第3312號偵卷第
    57頁），於原審先後證稱：「李玉蘭就出手抓住甲○○的頭
    髮，我見狀就上前制止」、「因為我當時跟許志仁在扭打，
    所以沒有看到她們二人的情況」，「我看到李玉蘭拉甲○○
    的頭髮後，她們二人發生扭打，我上前去把她們拉開」等語
    （原審卷第29頁），足見被告與李玉蘭確屬互毆，是被告所
    稱未出手或還手，係游建廷推李玉蘭於地致李玉蘭受傷云云
    ，亦無足採。按「正當防衛必須對於現在不法之侵害始得為
    之，侵害業已過去，即無正當防衛可言。至彼此互毆，又必
    以一方初無傷人之行為，因排除對方不法之侵害而加以還擊
    ，始得以正當防衛論。故侵害已過去後之報復行為，與無從
    分別何方為不法侵害之互毆行為，均不得主張防衛權（30年
    上字第1040號判例），被告既係與李玉蘭互毆，即非正當防
    衛而屬於傷害。
(七)、綜上，本件事證明確，被告所辯尚非可採，其傷害犯行，洵
    堪認定，應依法論科。
三、論罪科刑部分：
(一)、核被告甲○○所為，係犯刑法第277條第1項之傷害罪。
(二)、原審認被告罪證明確，並適用刑事訴訟法第452條、第299條
    第1項前段，刑法第277條第1項、第41條第1項前段，罰金罰
    鍰提高標準條例第1條前段、第2條之規定，審酌被告因細故
    而出手與李玉蘭互毆，李玉蘭所受傷勢雖屬輕微，然被告犯
    後未見任何悔意，猶飾詞狡卸，並聲請傳喚五位證人，嚴重
    耗費司法資源，其刑度當然要與認罪並經簡易判決處刑之其
    餘被告有所區別，自不宜輕饒等一切犯罪情狀，量處有期徒
    刑月，並諭知如易科罰金，以佰元折算壹日。
(三)、經核原判決認事用法並無不合，量刑之諭知亦屬妥適，上訴
    人即被告上訴意旨仍執前詞否認犯罪，指摘原判決不當，為
    無理由，應予駁回。
四，不另為無罪諭知部分：
(一)、原審檢察官聲請簡易處刑意旨另以：甲○○與游建廷見李玉
    蘭將錄音機拿在手上，欲錄下現場狀況，甲○○與游建廷欲
    搶下該錄音機，遂基於毀損犯意聯絡，將錄音機拍落至地上
    ，致錄音機損壞，因認被告甲○○此部分另涉犯刑法第354
    條之毀損罪嫌。
(二)、聲請意旨認被告甲○○此部分毀損犯行，係以李玉蘭指訴及
    遭毀損錄音機照片一張為論據。
(三)、訊據被告甲○○否認故意毀損犯行，辯稱略以：「從頭到尾
    根本沒有看到李玉蘭的錄音機，豈會故意出手毀物」等語。
(四)、經查，依卷附照片一張所示（第3312號偵卷第41頁），李玉
    蘭之錄音機毀壞不堪使用，且甲○○對李玉蘭之錄音機確損
    壞之情亦不否認，因之本件爭點僅為甲○○是否基於毀損故
    意毀壞李玉蘭所持之錄音機，經查：
１、告訴人李玉蘭於警詢證稱：「被甲○○打傷，並毀損我所有
    之錄音機，男子（指被告游建廷）我並不認識，但我看到他
    我認得」等語，於偵查證稱：「游建廷與甲○○要找黃瑞松
    ，我與我先生出去了解，他們二人要進來，就打我們二人，
    他們二人一起打我，我先生去捉開，我們四人發生扭打，我
    錄音機拿在手上，他們二人要搶我的錄音機，錄音機掉在地
    上，錄音機壞掉」等語（同上偵卷第14頁背面、第56頁）。
２、依告李玉蘭所陳，其錄音機係與被告甲○○等人拉扯間掉落
    地上毀壞，既係拉扯肢體碰觸致使所持物品掉落於地，即難
    認被告甲○○係出於毀損故意拍落，按「行為非出於故意或
    過失者，不罰。過失行為之處罰，以有特別規定者，為限」
    ，刑法第12條定有明文，而刑法第354條：「毀棄、損壞前
　　二條以外之他人之物或致令不堪用，足以生損害於公眾或他
  　人者，處二年以下有期徒刑、拘役或五百元以下罰金」之毀
    損罪並不處罰過失犯。
３、此外，復查無其他積極證據足以證明被告甲○○確有聲請書
    所指之故意毀損犯行，既不能證明被告甲○○犯罪，惟聲請
    意旨認此毀損部分與有罪傷害部分，有牽連犯裁判一罪法律
    關係，爰不另為無罪之諭知，併此敘明。
據上論斷，應依刑事訴訟法第368條，判決如主文。
本案經檢察官王安明到庭執行職務。
中　　華　　民　　國　　94　　年　　10 　月　　 5　　日
　　　　　　　　　刑事第十七庭  審判長法　官  鄭文肅
　　　　　　　　　　　　　　　　　　  法　官  林瑞斌
　　　　　　　　　　　　　　　　　　  法　官  施俊堯
以上正本證明與原本無異。
不得上訴。
                                      書記官  陳彥蕖
中　　華　　民　　國　　94　　年　　10　　月　　5 　　日
附錄：本案論罪科刑法條全文
刑法第277條第1項：
傷害人之身體或健康者，處三年以下有期徒刑、拘役或1千以下
罰金。
